臺灣高等法院高雄分院民事判決　　　 94年度保險上易字第2號
上　訴　人　戊○○
　　　　　　己○○
共　　　同
訴訟代理人　洪錫鵬律師
被 上訴 人　宏泰人壽保險股份有限公司
法定代理人　庚○○
訴訟代理人　蔡瓔琪律師
被 上訴 人　興農人壽保險股份有限公司
法定代理人　丙○○
訴訟代理人　乙○○
被 上訴 人　國寶人壽保險股份有限公司
法定代理人　丁○○
訴訟代理人　慶啟群律師
被 上訴 人　遠雄人壽保險事業股份有限公司（兼瑞士商蘇黎世
　　　　　　人壽保險股份有限公司台灣分公司承當訴訟人）
法定代理人　壬○○
訴訟代理人　辛○○
　　　　　　甲○○
上列當事人間請求返還保險費事件，上訴人對於民國93年11月5
日臺灣高雄地方法院93年度保險字第15號第一審判決提起上訴，
本院於94年5 月4 日言詞辯論終結，判決如下：
    主　　　文
上訴駁回。
第二審訴訟費用由上訴人負擔。
    事實及理由
壹、程序方面：
一、被上訴人宏泰人壽保險股份有限公司（下稱宏泰人壽）之法
    定代理人於民國93年12月10日已由許東隆變更為庚○○；國
    寶人壽保險股份有限公司（下稱國寶人壽）之法定代理人於
    94 年2月1 日已由曾慶豐變更為丁○○，有公司變更登記事
    項卡在卷可稽，庚○○、丁○○聲明承受訴訟，核無不合，
    應予准許。
二、本件原審被告瑞士商蘇黎世人壽保險股份有限公司台灣分公
    司（下稱蘇黎世人壽）於93年10月29日已由遠雄人壽保險事
    業股份有限公司（下稱遠雄人壽）承受所有人身保險單及相
    關資產，並依法以公告方式代替債權讓與之通知，有行政院
    公平交易委員會函、行政院金融監督管理委員會函及刊登經
    濟日報之公告為證，被上訴人遠雄人壽聲請代蘇黎世人壽承
    當訴訟，業經兩造同意，符合民事訴訟法第254 條第1 項但
    書規定，合先敘明。
三、被上訴人國寶人壽經合法通知，未於言詞辯論期日到場，核
    無民事訴訟法第386 條各款所列情形，此部分依上訴人之聲
    請，由其一造辯論而為判決。
貳、實體方面：
一、上訴人主張：上訴人戊○○於92年11月28日經由捷勝保險經
    紀人有限公司（下稱捷勝公司）之邀約，分別與被上訴人宏
    泰人壽、興農人壽保險股份有限公司（下稱興農人壽）、蘇
    黎世人壽訂立保險契約（即保險單），其被保險人、保險單
    名稱、保險金額、已繳納保險費及要保人收受保險單之日期
    各如附表一、二、三所示。上訴人己○○亦於92年11月25日
    經捷勝公司之邀約，分別與被上訴人國寶人壽、遠雄人壽訂
    立保險契約，其被保險人、保險單名稱、保險金額、已繳納
    保險費及要保人收受保險單之日期各如附表四、五所示。上
    訴人收受保險單後，均依保險單條款中「要保人於保險單送
    達翌日起算十日內，得以書面檢同保險單親自或掛號郵寄向
    本公司撤銷本契約」之約定，以保險單內容不符為由，向被
    上訴人之代理人捷勝公司提出契約撤銷申請書，對被上訴人
    已生效力，且捷勝公司並於92年12月20日將伊所提契約撤銷
    申請書以快遞送交被上訴人，被上訴人依約自應返還伊已繳
    納之保險費，詎迄今仍未返還。爰依保險單條款之約定，求
    為判決：(一)被上訴人宏泰人壽應給付上訴人戊○○53萬2897
    元、被上訴人興農人壽應給付上訴人戊○○3 萬4920元、被
    上訴人蘇黎世人壽應給付上訴人戊○○30萬4560元，及均自
    起訴狀繕本送達翌日起至清償日止，按週年利率百分之五計
    算之利息。(二)被上訴人國寶人壽應給付上訴人己○○19萬30
    35元、被上訴人遠雄人壽應給付上訴人己○○39萬3220元，
    及均自起訴狀繕本送達翌日起至清償日止，按週年利率百分
    之五計算之利息。原審判決上訴人全部敗訴，上訴人於本院
    聲明廢棄原判決，准如上述之請求，且被上訴人蘇黎世人壽
    應給付之義務，應由被上訴人遠雄人壽負責給付。
二、被上訴人答辯：
　(一)被上訴人宏泰人壽則以：捷勝公司並非伊之代理人，亦無代
    收契約撤銷申請書之權限，上訴人戊○○未於收受保險單之
    翌日起十日內親自或掛號郵寄方法撤銷保險契約，自不生撤
    銷效力。又縱認捷勝公司有代收契約撤銷申請書之權限，惟
    捷勝公司否認曾收受戊○○交付契約撤銷申請書，應由戊○
    ○負舉證之責，惟戊○○無法舉證證明等語，資為抗辯。
　(二)被上訴人興農人壽則以：捷勝公司係上訴人戊○○之代理人
    ，並非伊之代理人，且伊未授權捷勝公司代收撤銷及解除契
    約之文件，本件亦無表見代理之情形。伊於93年1月3日收受
    戊○○表示已撤銷保險契約之存證信函，已逾保險單約定期
    限，對伊不生撤銷效力等語，資為抗辯。
　(三)被上訴人遠雄人壽則以：伊與蘇黎士人壽均未授權捷勝公司
    得代收契約撤銷申請書，且上訴人未能證明其撤銷契約之意
    思表示於約定期限內分別到達伊與蘇黎士人壽，難謂已合法
    撤銷保險契約等語，資為抗辯。
　(四)被上訴人國寶人壽則以：上訴人己○○未於約定期限內行使
    撤銷契約之權利，不生契約撤銷之效力。且捷勝公司並非伊
    之代理人，亦無代收契約撤銷申請書之權限。又己○○雖聲
    稱已於92年12月20日前往捷勝公司辦理契約撤銷，惟捷勝公
    司負責人陳俊傑予以否認，己○○未能舉證證明等語，資為
    抗辯。
三、兩造對於：(一)上訴人經由保險經紀人捷勝公司分別與被上訴
    人訂立如附表一至五所示內容之保險契約，且上訴人已繳納
    如各該附表所示之保險費。(二)兩造各別所訂保險契約，均約
    定上訴人於保險單送達翌日起算十日內，得以書面檢具保險
    單親自或掛號郵寄向被上訴人撤銷保險契約，撤銷效力應自
    上訴人親自送達時起或郵寄郵戳當日零時起生效，保險契約
    自始無效，被上訴人應無息退還上訴人所繳保險費等事實均
    不爭執，並有各該保險單附卷可查（見原審卷第65、136 、
    167 頁反面、183 頁及本院卷第98頁），堪信為真實。
四、本件爭點在於：上訴人撤銷各該保險契約，是否合法生效一
    節。經查：
  (一)上訴人主張捷勝公司為被上訴人之代理人，有代收契約撤銷
    申請書之權限，其於92年12月20日已向捷勝公司提出契約撤
    銷申請書，對被上訴人已生效力等語，為被上訴人所否認，
    依舉證責任分配原則，自應由主張利己事實之上訴人，負舉
    證之責。茲就本院判斷論述如下。
  (二)關於上訴人戊○○與被上訴人宏泰人壽、蘇黎世人壽間分別
    所訂保險契約部分：
  1.查宏泰人壽、蘇黎世人壽與捷勝公司所訂之合約書，雖約定
    捷勝公司有代收「解約申請書」之權限，有各該合約書附卷
    可稽，惟「解約申請書」與「契約撤銷申請書」之法律要件
    並不相同，尚難解為「解約申請書」包括「撤銷申請書」，
    況縱然以二者之法律效果相同，而擴大解釋為「解約申請書
    」包括「契約撤銷申請書」，惟戊○○仍應就其於收受保險
    單翌日（即92年12月14日）起算十日內，有交付契約撤銷申
    請書及保險單予捷勝公司之事實，負舉證責任。就此，戊○
    ○雖主張其於92年12月20日至捷勝公司填具契約撤銷申請書
    後，連同保險單交付捷勝公司之職員吳靜儀收受云云，惟為
    捷勝公司負責人陳俊傑於原審所否認，雖戊○○提出其上蓋
    有捷勝公司暨負責人陳俊傑印文、職員蕭凱銘及吳靜儀戳章
    之宏泰人壽所印製契約撤銷申請書及蘇黎世人壽所印製終止
    保險契約申請書影本二份為證（見原審卷第14、17頁），惟
    宏泰人壽、蘇黎世人壽均否認該申請書之真正，且捷勝公司
    負責人陳俊傑亦否認該申請書上捷勝公司及負責人之印文為
    真正，並稱不能確認其上蕭凱銘與吳靜儀之戳章是否真正（
    見原審卷第326 頁），而戊○○雖聲請訊問蕭凱銘與吳靜儀
    2 人，惟因查無證人住址而已捨棄調查。又戊○○所提出收
    件人為宏泰人壽、蘇黎世人壽之快遞收據2 紙，其上雖記載
    寄件人捷勝公司，簽名欄簽有「捷勝」，品名記載「保單」
    等字，惟縱認寄件人為捷勝公司，該收據亦不足證明係快遞
    戊○○之保險單。況該收據上快遞品名並未記載「契約撤銷
    申請書」，自難認捷勝公司有代收戊○○提出契約撤銷申請
    書之事實。至戊○○另提出收件人為宏泰人壽、蘇黎世人壽
    之快遞收據2 紙，主張捷勝公司於92年12月20日已代收其契
    約撤銷申請書，並將之送交宏泰人壽與蘇黎世人壽云云，惟
    上開收據所載之物因收件人住址記載錯誤而遭退件等情（見
    原審卷第384 頁），為上訴人所不爭，並有統一速達股份有
    限公司具狀檢送快遞退件收據附卷可查，此僅足證明以上開
    快遞送出之物因住址錯誤退件，已由吳靜儀簽收，不能證明
    捷勝公司有代收戊○○所提契約撤銷申請書之事實，更不能
    證明戊○○之契約撤銷申請書已於92年12月20日送達宏泰人
    壽、蘇黎士人壽之事實。
  2.又證人即捷勝公司所在大樓保全人員張聰賢雖證述上訴人於
    92 年12 月20日下午有至捷勝公司等語，惟其另證稱伊不知
    上訴人為何至捷勝公司等語（見原審卷第290 至293 頁）；
    及張聰賢雖另證述：92年12月20日正值週末，吳靜儀有加班
    ，陳俊傑應該也有來，上訴人於同年月24日有來問伊關於捷
    勝公司有無領掛號信，伊告訴上訴人說捷勝公司確於20日當
    天有領掛號信，因20日當天是週六，只有吳靜儀領件，伊印
    象深刻等語，亦僅足證明戊○○曾於92年12月20日下午至捷
    勝公司，及當日吳靜儀有至捷勝公司上班等情，並不能證明
    戊○○於92年12月20日下午至捷勝公司係申辦契約撤銷事宜
    ，自尚難以張聰賢之證詞推論捷勝公司於92年12月20日有收
    受戊○○提出契約撤銷申請書之事實。綜上，戊○○既未舉
    證證明捷勝公司於92年12月20日有收受其提出申請撤銷其與
    宏泰人壽、蘇黎世人壽間所訂保險契約之申請書，是其主張
    其對捷勝公司提出契約撤銷申請書，對宏泰人壽與蘇黎世人
    壽已生效力云云，自非可採。
  3.又戊○○復未舉證證明其已依保險契約之約定，於保險單送
    達翌日起十日內，曾以書面檢具保險單親自或掛號郵寄向宏
    泰人壽、蘇黎世人壽撤銷保險契約，自不得主張其與宏泰人
    壽、蘇黎世人壽間之保險契約因撤銷而自始無效。
  (三)關於上訴人戊○○與被上訴人興農人壽間，上訴人己○○與
    被上訴人國寶人壽、遠雄人壽間之保險契約部分：
  1.按保險法第8 條規定：「本法所稱保險代理人，指根據代理
    契約或授權書，向保險人收取費用，並代理經營業務之人。
    」第9 條規定：「本法所稱保險經紀人，指基於被保險人之
    利益，代向保險人洽訂保險契約，而向承保之保險業收取佣
    金之人。」，是保險代理人與保險經紀人不同，本件捷勝公
    司係保險經紀人，為上訴人所自認，而上訴人並未舉證證明
    捷勝公司係代理被上訴人興農人壽、國寶人壽、遠雄人壽經
    營業務之人，其主張捷勝公司係宏泰人壽與蘇黎世人壽之代
    理人云云，不足採信。
  2.上訴人雖主張被上訴人興農人壽、國寶人壽、遠雄人壽分別
    與捷勝公司所簽合約書，均約定有授權捷勝公司代收契約變
    更及解除契約有關文件之權限云云，惟為興農人壽、國寶人
    壽、遠雄人壽及捷勝公司所否認。查興農人壽提出之輔助人
    合約書第2 條第3 款，係約定興農人壽授權捷勝公司從事之
    業務包括「代收要保人、被保險人或受益人之要保、契約變
    更、保險給付等有關文件」（見原審卷第116 頁）；國寶人
    壽提出之經紀人合約書第2 條第3 款，係約定國寶人壽授權
    捷勝公司從事之業務包括「代收要保人、被保險人或受益人
    之要保、變更、保險給付申請表暨相關文件等」（見原審卷
    第258 頁）；遠雄人壽提出之保險經紀人合約書第2 條第3
    款，係約定捷勝公司處理業務之範圍包括「代收要保人、被
    保險人或受益人之要保、契約變更、保險給付申請表暨相關
    文件」（見原審卷第242 頁），並未包括代收契約撤銷申請
    書，亦未包括代收解除契約有關文件，上訴人主張興農人壽
    、國寶人壽、遠雄人壽分別與捷勝公司所簽合約書，均約定
    有授權捷勝公司代收解除契約及契約撤銷申請書有關文件云
    云，已非可採。
  3.又保險法第54條第2 項後段規定「如有疑義時，以作有利於
    被保險人之解釋為原則」，係指「保險契約」如有疑義，應
    為有利於消費者之解釋，而興農人壽、國寶人壽、遠雄人壽
    分別與捷勝公司間所訂合約書，並非「保險契約」，故無上
    開規定之適用。且契約變更與撤銷契約之性質及法律效果均
    不同，上訴人將上開合約書第2 條第3 款所謂「契約變更」
    解為包含「撤銷契約」，認興農人壽、國寶人壽、遠雄人壽
    有授權捷勝公司代收契約撤銷申請書云云，亦不足採。
  4.又上訴人雖另主張本件有表見代理之情形云云，惟按由自己
    之行為表示以代理權授與他人，或知他人表示為其代理人而
    不為反對之表示者，對於第三人應負授權人之責任。但第三
    人明知其無代理權或可得而知者，不在此限。民法第169 條
    定有明文。查捷勝公司係保險經紀人，上訴人係經由捷勝公
    司而簽訂系爭保險契約，未曾與被上訴人接洽，被上訴人自
    無以自己之行為表示以代理權授與捷勝公司，或知捷勝公司
    表示有為其代收契約撤銷申請書而不為反對之表示等情形存
    在，自不得以捷勝公司為上訴人向保險人洽訂保險契約，而
    在要保書之業務代表簽名欄上蓋章並代收保險費，即謂有表
    見代理之情形。是被上訴人就其主張表見代理之事實，未舉
    證以實其說，要無足採。
  5.綜上，上訴人並未舉證證明興農人壽、國寶人壽、遠雄人壽
    分別有授權捷勝公司代收撤銷契約申請書，則縱認上訴人主
    張其於約定期限內已將撤銷契約等文件交付捷勝公司，亦不
    發生撤銷之效力。至上訴人另提出收件人為興農人壽、國寶
    人壽、遠雄人壽之快遞收據3 紙，主張捷勝公司於92年12月
    20 日 有將其契約撤銷申請書以快遞方式送交興農人壽、國
    寶人壽、遠雄人壽云云，惟上開收據所示之物因收件人住址
    記載錯誤而遭退件等情（見原審卷第384 頁），為上訴人所
    不爭，自難認上訴人已合法撤銷保險契約。又上訴人復未舉
    證證明其於保險單送達翌日起十日內，以書面檢具保險單親
    自或掛號郵寄向興農人壽、國寶人壽、遠雄人壽撤銷保險契
    約，自不得主張戊○○與興農人壽間，己○○與國寶人壽、
    遠雄人壽間分別所訂保險契約已因撤銷而自始無效。
五、綜上所述，上訴人主張系爭保險契約因其撤銷而自始無效，
    依保險契約之法律關係，請求被上訴人退還其所繳保險費，
    並加計法定遲延利息，即屬無據，不應准許。原審判決上訴
    人敗訴，部分理由雖有不同，惟結論相同，均應予維持。上
    訴意旨指摘原判決不當，求予廢棄改判，非有理由，應予駁
    回。又本件事證已臻明確，兩造其餘攻擊防禦方法及所舉證
    據，並其於原審聲請訊問莊明福證明其因受詐欺而投保一節
    ，均於判決結果不生影響，毋逐一論述必要，併此敘明。
六、據上論結，本件上訴為無理由，依民事訴訟法第463 條、第
    385 條第1 項前段、第449 條第1 、2 項、第78條，判決如
    主文。
中　　華　　民　　國　　94　　年　　5 　　月　　18　　日
                              民事第三庭
                                      審判長法官  張國彬
                            　　    　法      官　鄭月霞
                            　　    　法      官　徐文祥
以上正本證明與原本無異。
不得上訴。
中　　華　　民　　國　　94　　年　　5 　　月　　18　　日
                                      書  記  官  黃富美
